---
title: "Presencia de mamiferos en las regiones socioeconómicas de Costa Rica"
author: "Oscar Mora"
format: html
editor: visual
---

## Introducción 
Costa Rica gracias a su ubicación geografica cuenta con una gran biodiversidad de especies de 
flora y fauna. Los mamiferos son abundantes en el pais y con los datos obtenidos de [portal de datos de la Infraestructura Mundial de Información en Biodiversidad (GBIF). ](https://www.gbif.org/occurrence/download/0031158-230530130749713) se mostrará la riqueza y distribución 
en las distintas regiones socioeconimicas obtenidas de [ Atlas digital de Costa Rica 2014  ](https://repositoriotec.tec.ac.cr/handle/2238/6749?show=full). 

## Carga de paquetes 
```{r}
#| label: carga-paquetes 
#| warning: false
#| message: false
#| code-fold: true

library(tidyverse)
library(sf)
library(viridisLite)
library(DT)
library(leafem)
library(leaflet)
library(leaflet.extras)
library(hrbrthemes)
library(ggplot2)
library(plotly)
```

## Carga de datos 
```{r}
#| label: carga-datos
#| code-fold: true
#| message: false
#| warning: false

# carga regiones socioeconomicas
regiones <- 
  st_read("regiones_socioeconomicas_simp_10m.geojson",
          quiet = TRUE) |> 
  st_transform(4326)

# Carga de datos de mamiferos de Costa Rica
mamiferos <-
  st_read(
    "mamiferos.csv",
    options = c(
      "X_POSSIBLE_NAMES=decimalLongitude", 
      "Y_POSSIBLE_NAMES=decimalLatitude"  
    ),
    quiet = TRUE
  )

# WGS84 de mamiferos  
st_crs(mamiferos) <- 4326
```

###  Union de datos 
```{r}
#| label: union-mamiferos-regiones
#| code-fold: true
#| warning: false
#| message: false

mamiferos_union_regiones <-
  st_join(
    x = mamiferos,
    y = dplyr::select(regiones, region),
    join = st_within
  )
```

```{r}
#| label: conteo-mamiferos-regiones
#| code-fold: true
#| warning: false
#| message: false

riqueza_especies_mamiferos<-
  mamiferos_union_regiones |>
  st_drop_geometry() |>
  group_by(region) |>
  summarise(riqueza_especies_mamiferos = n_distinct(species, na.rm = TRUE))
```

```{r}
#| label: union-cantones-riqueza
#| code-fold: true
#| warning: false
#| message: false

regiones_union_riqueza <-
  left_join(
    x = regiones,
    y = riqueza_especies_mamiferos,
    by = "region"
  ) |>
  replace_na(list(riqueza_especies_mamiferos = 0))
```

## Mapa de distribución de de la riqueza de especies de mamiferos en las regiones socioeconómicas en Costa Rica 
```{r}
#| label: Mapa-riqueza-mamiferos
#| code-fold: true
#| warning: false
#| message: false


# Paleta de colores de riqueza de especies
colores_riqueza_especies <-
  colorNumeric(
    palette = "Reds",
    domain = regiones_union_riqueza$riqueza_especies_mamiferos,
    na.color = "transparent"
  )

# Paleta de colores de especies
colores_especies <- colorFactor(
  palette = viridis(length(unique(mamiferos$species))), 
  domain = mamiferos$species
)

# Mapa leaflet
leaflet() |>
  setView(
    lng = -84.19452,
    lat = 9.572735,
    zoom = 7) |>
  addTiles(group = "Mapa general (OpenStreetMap)") |>
  addProviderTiles(
    providers$Esri.WorldImagery, 
    group = "Imágenes satelitales (ESRI World Imagery)"
  ) |> 
  addPolygons(
    data = regiones_union_riqueza,
    fillColor = ~ colores_riqueza_especies(regiones_union_riqueza$riqueza_especies_mamiferos),
    fillOpacity = 0.8,
    color = "black",
    stroke = TRUE,
    weight = 1.0,
    popup = paste(
      paste("<strong>Riqueza de especies:</strong>", regiones_union_riqueza$riqueza_especies_mamiferos),
      sep = '<br/>'
    ),
    group = "Riqueza de especies"
  ) |>
  addScaleBar(
    position = "bottomleft", 
    options = scaleBarOptions(imperial = FALSE)
  ) |>    
  addLegend(
    position = "bottomleft",
    pal = colores_riqueza_especies,
    values = regiones_union_riqueza$riqueza_especies_mamiferos,
    group = "Riqueza de especies",
    title = "Riqueza de especies"
  ) |>
  addCircleMarkers(
    data = mamiferos,
    stroke = F,
    radius = 4,
    fillColor = ~colores_especies(mamiferos$species),
    fillOpacity = 1.0,
    popup = paste(
      paste0("<strong>Especie: </strong>", mamiferos$species),
      paste0("<strong>Localidad: </strong>", mamiferos$locality),
      paste0("<strong>Fecha: </strong>", mamiferos$eventDate),
      paste0("<strong>Fuente: </strong>", mamiferos$institutionCode),
      paste0("<a href='", mamiferos$occurrenceID, "'>Más información</a>"),
      sep = '<br/>'
    ),    
    group = "Registros de presencia"
  ) |>  
  addLayersControl(
    baseGroups = c(
      "Mapa general (OpenStreetMap)", 
      "Imágenes satelitales (ESRI World Imagery)"
    ),
    overlayGroups = c(
      "Riqueza de especies",
      "Registros de presencia"
    )
  ) |>
  addResetMapButton() |>
  addSearchOSM() |>
  addMouseCoordinates() |>
  addFullscreenControl() |>
  hideGroup("Registros de presencia") 
```

## Tabla de distribución de de la riqueza de especies de mamiferos en las regiones socioeconómicas en Costa Rica 
```{r}
#| label: tabla
#| warning: false
#| message: false
#| code-fold: true

riqueza_especies_mamiferos |>
  dplyr::select(region, riqueza_especies_mamiferos) |>
  datatable(
    colnames = c("Region", "Riqueza de especies"),
    options = list(
      pageLength = 6,
      language = list(url = '//cdn.datatables.net/plug-ins/1.10.11/i18n/Spanish.json')
    ))
```

## Gráfico de distribución de de la riqueza de especies de mamiferos en las regiones socioeconómicas en Costa Rica 
```{r}
#| label: graficos-riquezza-mamiferos
#| warning: false
#| message: false
#| code-fold: true



grafico_mamiferos_region <-
riqueza_especies_mamiferos |>
  ggplot(aes(x = reorder(region,-riqueza_especies_mamiferos), y = riqueza_especies_mamiferos)) +
  geom_bar(stat = "identity", position = "dodge") +
  ggtitle("Riqueza de especies de mamiferos en las regiones socioeconomicas de Costa Rica") +
  xlab("Region socioeconomicas") +
  ylab("Riqueza de especies")+
  ggthemes::theme_fivethirtyeight()

ggplotly(grafico_mamiferos_region)



```

## registros de presencia de _Bradypus variegatus_ perezoso de tres dedos  por año, desde 2000 hasta 2023.

```{r}
#| label: regirtros-bradypus-variegatus
#| warning: false
#| message: false
#| code-fold: true



perezosos <-
mamiferos_union_regiones |>
  filter(year >= 2000) |>
  filter(species == "Bradypus variegatus") |>
  ggplot(aes(x = year)) +
  geom_bar() +
  ggtitle("Registro de presencia del Bradypus variegatus (perezoso de tres dedos) 
desde el año 2000 hasta el 2023.") +
  xlab("Año") +
  ylab("Cantidad de perezosos de tres dedos") +
  ggthemes::theme_fivethirtyeight()

ggplotly(perezosos)
```


